ACORDAO-COMPLETO-2453754

ACÓRDÃO 4809/2021 ATA 8/2021 - PRIMEIRA CÂMARA

VISTOS, relatados e discutidos estes autos de tomada de contas especial instaurada pela Fundação Nacional de Saúde (Funasa) , em desfavor do Sr. Zairo Jacques Pinto Loureiro, exprefeito de Canavieiras/BA, em razão da impugnação total das despesas do termo de compromisso/PAC 105/2008 (Siafi 644028) 
ACORDAM os ministros do Tribunal de Contas da União, reunidos em sessão da 1ª Câmara, ante as razões expostas pelo relator, em:
9.1. considerar o Sr. Zairo Jacques Pinto Loureiro revel, nos termos do art. 12, § 3º, da Lei 8.443/1992;
9.2. julgar irregulares as contas do Sr. Zairo Jacques Pinto Loureiro, com fundamento nos arts. 1º, I, 16, III, "b" e "c" e § 2º, da Lei 8.443/1992 c/c os arts. 19 e 23, III, da mesma lei, e com arts. 1º, I, 209, III e § 5º, 210 e 214, III, do RI/TCU, e condená-lo ao pagamento das quantias abaixo especificadas, com a fixação do prazo de quinze dias, a contar da notificação, para comprovar, perante o Tribunal (art. 214, III, "a", do RI/TCU) , o recolhimento da dívida aos cofres da Fundação Nacional de Saúde (Funasa) , atualizada monetariamente e acrescida dos juros de mora, calculados a partir das datas discriminadas, até a data do recolhimento, na forma prevista na legislação em vigor:
	VALOR ORIGINAL (R$) 
	DATA DA OCORRÊNCIA 

	170.790,00
	9/9/2009

	29.210,00
	4/10/2010

	141.580,00
	4/10/2010

9.3. aplicar ao Sr. Zairo Jacques Pinto Loureiro a multa prevista no art. 57 da Lei 8.443/1992 c/c o art. 267 do RI/TCU, no valor de R$ 62.000,00 (sessenta e dois mil reais) , com a fixação do prazo de 15 (quinze) dias, a contar da notificação, para que comprove, perante este Tribunal (art. 214, III, "a", do RI/TCU) , o recolhimento da dívida aos cofres do Tesouro Nacional, atualizada monetariamente desde a data do presente acórdão até a do efetivo recolhimento, se for paga após o vencimento, na forma da legislação em vigor;
9.4. autorizar, desde logo, nos termos do art. 28, II, da Lei 8.443/1992, a cobrança judicial das dívidas, caso não atendidas as notificações;
9.5. em cumprimento ao disposto no § 3º do art. 16 da Lei 8.443/1992, encaminhar cópia desta deliberação à Procuradoria da República no Estado da Bahia.

Tomada de contas especial instaurada em razão da impugnação total das despesas de termo de compromisso, que teve por objeto a execução de melhorias sanitárias domiciliares.

Primeira Câmara

Município de Canavieiras/BA.

3. Interessados/Responsáveis:
3.1. Interessado: Fundação Nacional de Saúde (26.989.350/0001-16)
3.2. Responsável: Zairo Jacques Pinto Loureiro (XXX.416.755-XX).

13.1. Ministros presentes: Walton Alencar Rodrigues (Presidente), Vital do Rêgo e Jorge Oliveira.
13.2. Ministro-Substituto convocado: Marcos Bemquerer Costa.
13.3. Ministros-Substitutos presentes: Augusto Sherman Cavalcanti e Weder de Oliveira (Relator).

WEDER DE OLIVEIRA

Transcrevo a instrução apresentada pela Secretaria de Controle Externo de Tomada de Contas Especial (Secex-TCE) [footnoteRef:2]: [2:  Peça 91.] 
"INTRODUÇÃO
1.	Trata-se de Tomada de Contas Especial instaurada pela Funasa - Fundação Nacional de Saúde, em desfavor do Sr. Zairo Jacques Pinto Loureiro (CPF: XXX.416.755-XX) , ex-Prefeito Municipal de Canavieiras/BA, no período de 1/1/2005 a 31/12/2012, em razão da impugnação total das despesas do Termo de Compromisso/PAC 105/2008 - Siafi 644028 (Peça 7, p. 1-5) , firmado entre a Funasa e a Prefeitura Municipal de Canavieiras/BA, e que tinha por objeto a Execução de Melhorias Sanitárias Domiciliares, conforme Plano de Trabalho (Peça 6, p. 1-4) , em razão da não apresentação da prestação de contas e da não execução integral dos recursos recebidos, no valor de R$ 341.580,00. 
HISTÓRICO 	 
2.	O Termo de Compromisso/PAC 105/2008 foi firmado no valor de R$ 386.730,00, com previsão de contrapartida do convenente no valor de R$ 45.150,00, indicando R$ 341.580,00 à conta do concedente, liberados por meio das Ordens Bancárias 2009OB808367, de 9/9/2009, no valor de R$ 170.790,00 (Peça 10, p. 1) ; 2010OB810294, de 30/9/2010, no valor de R$ 29.210,00 (Peça 15, p. 1) ; e 2011OB810295, de 30/9/2010, no valor de R$ 141.580,00 (Peça 15, p. 2) . Teve vigência de 31/12/2008 a 6/9/2013, conforme Sétimo Termo Aditivo (Peça 18, p. 1-2) .
3. 	O Objeto foi fiscalizado pelo concedente, cujo teor consta do Relatório de Visita Técnica de 21/11/2013 (Peça 40, p. 1-2) , atestando a não execução de 100% da obra prevista, ante os fatos abaixo relacionados:
	'1) Alguns beneficiários ficaram insatisfeitos com a qualidade do módulo sanitário construído e desmontaram o módulo e/ou tanque séptico e sumidouro;
2) inconformidades na disposição do esgoto em equipamentos inadequados com características impróprias para a disposição dos esgotos domésticos, que provocam risco à saúde das pessoas e contaminação do solo e das águas subterrâneas;
3) o objeto do convênio trata de módulos sanitários compostos de banheiro, reservatório domiciliar, tanque séptico e sumidouro, e constatou-se na visita técnica que a destinação dos dejetos construídos em desacordo com o projeto de engenharia e com as normas técnicas e ambientais pertinentes são impróprios para a sua finalidade e foram alterados sem o conhecimento da área técnica da Funasa;
4) a etapa útil do Termo de Compromisso não foi alcançada, assim como os objetivos sociais e a salubridade ambiental'. 
4.	Da Nota Técnica 002/2015, de 20/10/2015 (Peça 26, p. 1-2) , consta menção à visita técnica supramencionada, bem como que 'o requerente, o Sr. Zairo Jacques Pinto Loureiro, solicitou a esta concedente a realização de visita técnica a fim de proceder uma outra prestação de contas do Termo de Compromisso, entretanto o mesmo não apresentou elementos que justifiquem a emissão de um novo parecer ou qualquer evidência de que o objeto esteja em condições diferentes daquela caracterizada no parecer técnico nº 010/2013/DIESP/SUEST-BA/Funasa", e que "ante o exposto, entende-se que não há elemento consistente  que justifique a realização de uma nova visita técnica para aferição da execução física do objeto do instrumento celebrado entre a Funasa e o Município de Canavieiras no TC/PAC - 0105/2008'.
5.	Foi emitido o Parecer Financeiro 161/2016, de 13/12/2016 (Peça 44, p. 1-2) , fazendo referência, inicialmente, à expedição de notificação, bem como publicação de edital no DOU, buscando notificar o Sr. Zairo Jacques acerca da concessão adicional de sessenta dias para que apresentasse a prestação de contas, restando silente, para, in fine, propugnar pela não aprovação das contas, pelo valor total repassado, R$ 341.580,00, imputando-se o débito ao Sr. Zairo Jacques Pinto Loureiro, ex-Prefeito Municipal de Canavieiras/BA, ante a não apresentação da prestação de contas devida e à não execução integral dos recursos recebidos, no valor de R$ 341.580,00.
6.	 Consta dos autos, conforme extrato de pesquisa no sistema dos Correios e Aviso de Recebimento (AR) , comprovação de que o Sr. Zairo Jacques Pinto Loureiro recebeu as Notificações 041/2016, de 11/3/2016 (Peça 30, p. 1-2) , 153/2016, de 6/7/2016 (Peça 38, p. 1) , e 001/2017, de 14/3/2017 (Peça 48, p. 1) , e o Sr. Antônio Almir Santana Melo, seu sucessor, recebeu as Notificações 043/2014, de 12/2/2014 (Peça 22, p. 1-2) , e 040/2016, de 11/3/2016 (Peça 27, p. 1-2) , por meio das quais a Funasa comunicou os responsáveis acerca da não aprovação das contas, demandando a devolução dos recursos, permanecendo omissos. 
7.	Diante do não saneamento das irregularidades apontadas e da não devolução dos recursos, instaurou-se a Tomada de Contas Especial. No Relatório de Tomada de Contas Especial (Peça 53, p. 1-6) , concluiu-se que o prejuízo importaria no valor original de R$ 341.580,00, imputando-se a responsabilidade ao Sr. Zairo Jacques Pinto Loureiro, exPrefeito Municipal de Canavieiras/BA, ante a não apresentação da prestação de contas do Termo de Compromisso/PAC 105/2008 - Siafi 644028, além da não aprovação da execução do objeto pactuado.
8.	O Relatório de Auditoria 295/2018 da Controladoria Geral da União (Peça 54, p. 14) também chegou às mesmas conclusões. Após serem emitidos o Certificado de Auditoria, o Parecer do Dirigente e o Pronunciamento Ministerial (Peças 55-7) , o processo foi remetido a esse Tribunal.
9.	Uma vez remetidos os autos a este Tribunal para fins de apreciação e julgamento, em sede de instrução preliminar (peça 58) , a análise dos pressupostos de procedibilidade previstos na IN/TCU 71/2012 verificou que não havia óbices preliminares que impedissem o prosseguimento desta tomada de contas especial, uma vez que não se configurou o transcurso de mais de dez anos entre o fato gerador e a primeira notificação válida dos responsáveis pela autoridade administrativa competente. Ademais, o valor atualizado do débito apurado (sem juros) em 1/1/2017 era superior a R$ 100.000,00, na forma estabelecida conforme os arts. 6º, inciso I, e 19 da IN/TCU 71/2012, modificada pela IN/TCU 76/2016.
10.	Após as considerações técnicas acerca da apuração dos fatos, identificação do responsável e quantificação do dano para fins de ressarcimento, a análise preliminar pugnou pela citação do responsável com os seguintes contornos (peça 54, p. 6-8) :
	28.a) realizar a citação do Sr. Zairo Jacques Pinto Loureiro (CPF: XXX.416.755-XX) , ex-Prefeito Municipal de Canavieiras/BA, de 1/1/2005 a 31/12/2012, com fundamento nos arts. 10, § 1º, e 12, incisos I e II, da Lei 8.443/1992 c/c o art. 202, incisos I e II, do RI/TCU, para que, no prazo de quinze dias, apresente alegações de defesa e/ou recolha, aos cofres do Tesouro Nacional, as quantias abaixo indicadas, atualizadas monetariamente a partir da respectiva data até o efetivo recolhimento, abatendo-se na oportunidade a quantia eventualmente ressarcida, na forma da legislação em vigor, em decorrência da irregularidade descrita abaixo: 
	VALOR ORIGINAL (Real) 
	DATA DA OCORRÊNCIA 
	DÉBITO/CREDITO 

	R$ 170.790,00
	9/9/2009
	Débito 

	R$ 29.210,00
	30/9/2010
	Débito

	R$ 141.580,00
	30/9/2010
	Débito

Valor total do débito atualizado até 5/7/2018: R$ 559.146,80.
Irregularidade: não comprovação da boa e regular aplicação dos recursos recebidos por força do Termo de Compromisso/PAC 105/2008 - Siafi 644028, em virtude da inexecução parcial das obras previstas, sem aproveitamento futuro e com alcance social nulo, bem como da não disponibilização da documentação necessária para a prestação de contas ao Prefeito sucessor, ante a ocorrência dos seguintes fatos:
'1) Alguns beneficiários ficaram insatisfeitos com a qualidade do módulo sanitário construído e desmontaram o módulo e/ou tanque séptico e sumidouro;
2) inconformidades na disposição do esgoto em equipamentos inadequados com características impróprias para a disposição dos esgotos domésticos, que provocam risco à saúde das pessoas e contaminação do solo e das águas subterrâneas;
3) o objeto do convênio trata de módulos sanitários compostos de banheiro, reservatório domiciliar, tanque séptico e sumidouro, e constatou-se na visita técnica que a destinação dos dejetos construídos em desacordo com o projeto de engenharia e com as normas técnicas e ambientais pertinentes são impróprios para a sua finalidade e foram alterados sem o conhecimento da área técnica da Funasa;
4) a etapa útil do Termo de Compromisso não foi alcançada, assim como os objetivos sociais e a salubridade ambiental'.
Cofre credor: Tesouro Nacional. 
Responsáveis: Sr. Zairo Jacques Pinto Loureiro (CPF: XXX.416.755-XX) , ex-Prefeito Municipal de Canavieiras/BA, de 1/1/2005 a 31/12/2012; 
Dispositivos violados: parágrafo único do art. 70 da Constituição Federal; art. 93 do Decreto-Lei 200/67; § 3º do art. 56 da Portaria Interministerial MPOG/MF/CGU 127/2008, com a redação dada pela Portaria 534, de 30/12/2009 e Cláusula Terceira do Termo de Compromisso/PAC; 
Conduta: não comprovar a boa e regular aplicação dos recursos recebidos por força do Termo de Compromisso/PAC 105/2008 - Siafi 644028, em virtude da inexecução parcial das obras previstas, sem aproveitamento futuro e com alcance social nulo, bem como não disponibilizar a documentação necessária para a prestação de contas ao Prefeito sucessor, ante a ocorrência dos seguintes fatos:
'1) Alguns beneficiários ficaram insatisfeitos com a qualidade do módulo sanitário construído e desmontaram o módulo e/ou tanque séptico e sumidouro;
2) inconformidades na disposição do esgoto em equipamentos inadequados com características impróprias para a disposição dos esgotos domésticos, que provocam risco à saúde das pessoas e contaminação do solo e das águas subterrâneas;
3) o objeto do convênio trata de módulos sanitários compostos de banheiro, reservatório domiciliar, tanque séptico e sumidouro, e constatou-se na visita técnica que a destinação dos dejetos construídos em desacordo com o projeto de engenharia e com as normas técnicas e ambientais pertinentes são impróprios para a sua finalidade e foram alterados sem o conhecimento da área técnica da Funasa;
4) a etapa útil do Termo de Compromisso não foi alcançada, assim como os objetivos sociais e a salubridade ambiental'.
Nexo de causalidade: a não execução integral dos recursos repassados por meio do Termo de Compromisso/PAC 105/2008 - Siafi 644028, pactuado entre a Funasa e a Prefeitura Municipal de Canavieiras/BA, sem aproveitamento futuro e com alcance social nulo, bem como a não disponibilização da documentação necessária para a prestação de contas ao Prefeito sucessor, propiciou a não comprovação da boa e regular aplicação dos recursos, e, consequentemente, em prejuízo ao Erário no valor de R$ 341.580,00.
Culpabilidade: a conduta do Sr. Zairo Jacques Pinto Loureiro é reprovável, posto haver elementos indicativos da consciência da ilicitude praticada, já que, na condição de Prefeito à época dos fatos, deveria estar ciente de suas atribuições como chefe do poder executivo municipal, principalmente no que se refere à aplicação regular dos recursos recebidos por força do Termo de Compromisso/PAC 105/2008 - Siafi 644028, pactuado entre a Funasa e a Prefeitura Municipal de Canavieiras/BA, e de adotar as providências necessárias para o resguardo do patrimônio público, sendo razoável exigir do responsável conduta diversa daquela que adotou, considerando as circunstâncias que o cercavam, não estando albergado em nenhuma excludente de ilicitude.
11.	Nos termos dos pronunciamentos uníssonos (peças 59-60) , a proposta foi, então, acolhida integralmente pela unidade técnica, ocasião em que foi autorizada a citação do Sr. Zairo Jacques Pinto Loureiro, nos termos acima delineados.
16.	Haja vista as tentativas frustradas de notificação do responsável, expostas na tabela abaixo, e consoante os esforços envidados e ainda esgotadas as possibilidades de obtenção de outros domicílios nos sistemas administrativos à disposição desta Corte (peças 66-8) :
	Ofício
	Data do ofício
	Data de Recebimento do Ofício
	Nome do Recebedor do Ofício
	Observação
	Fim do Prazo para defesa

	0717/2018-TCU/SECEX-TCE (Peça 61, p. 1-7) 
	21/7/2018
	13/8/2018 (vide AR de Peça 62) 
		'Ao Remetente'
	13/9/2018

	2699/2018-TCU/SECEX-TCE (Peça 63, p. 1-7) 
	31/10/2018
	13/11/2018 (vide AR de Peça 65) 
		'Ao Remetente'
	13/12/2018

	2237/2018-TCU/SECEX-TCE (Peça 71, p. 1-7) 
	6/5/2019
	17/5/2019 (vide AR de Peça 74) 
	'In___' Loureiro
	Ofício recebido no endereço do responsável, conforme pesquisa de endereço no Sistema da Receita Federal.
	17/6/2019

	2238/2018-TCU/SECEX-TCE (Peça 72, p. 1-7) 
	6/5/2019
	17/5/2019 (vide AR de Peça 75) 
	'In___' Loureiro
	Ofício recebido no endereço do responsável, conforme pesquisa de endereço no Sistema da Receita Federal.
	17/6/2019

	2239/2018-TCU/SECEX-TCE (Peça 73, p. 1-7) 
	6/5/2019
	17/5/2019 (vide AR de Peça 76) 
	'In___' Loureiro
	Ofício recebido no endereço do responsável, conforme pesquisa de endereço no Sistema da Receita Federal.
	17/6/2019

	2439/2018-TCU/SECEX-TCE (Peça 69, p. 1-7) 
	9/5/2019
	17/5/2019 (vide AR de Peça 83) 
		'Ao Remetente'
	17/6/2019

	2440/2018-TCU/SECEX-TCE (Peça 70, p. 1-7) 
	9/5/2019
	17/5/2019 (vide AR de Peça 77) 
	'In___' Loureiro
	Ofício recebido no endereço do responsável, conforme pesquisa de endereço no Sistema da Receita Federal.
	17/6/2019

17.	Após regularmente notificado, a partir de endereços oriundos do Sistema CPF da Receita Federal, conforme atesta a respectiva consulta à base de dados (peça 66-8) , o defendente interpôs pedidos de prorrogação de prazo para apresentação de defesa (peças 81 e 84) , devidamente atendidos pelo Tribunal, conforme peças 82, 85, 87 e 88) , sem que, contudo, apresentasse suas alegações de defesa ou tivesse recolhido as quantias indicadas, 
18.	Não obstante, apesar de devidamente notificado, compulsando os autos, observa-se que o responsável epigrafado se manteve inerte perante esta Corte de Contas e, desta forma, não se manifestou quanto à irregularidade a ele imputada, no prazo regimental fixado. Ademais, em pesquisa realizada na base de dados deste Tribunal em 11/2/2020, observa-se que não há documentos pendentes de juntada nestes autos que guardem relação com eventuais alegações de defesa apresentadas pelo responsável, ainda que intempestivas.
19.	Assim, autos foram, então, encaminhados à unidade técnica para fins de instrução e consequente apreciação no mérito pelo Tribunal, após a prévia manifestação do Parquet de Contas.
EXAME TÉCNICO 
20.	O exame técnico ora proposto compreende a análise da revelia configurada, tomando como base a irregularidade atribuída ao Sr. Zairo Jacques Pinto Loureiro, no âmbito da preliminar, em cotejo com os elementos comprobatórios constantes dos autos e os argumentos que possam ser aproveitados em favor dele em manifestações colhidas na fase interna desta Tomada de Contas Especial, acaso existentes.
21.	Preliminarmente, cumpre tecer breves considerações sobre a forma como são realizadas as comunicações processuais no TCU. A esse respeito, destacam-se o art. 179, do Regimento Interno do TCU (Resolução 155, de 4/12/2002) e o art. 4º, inciso III, § 1º, da Resolução TCU 170, de 30 de junho de 2004, in verbis:
Art. 179. A citação, a audiência ou a notificação, bem como a comunicação de diligência, farse-ão:
I - mediante ciência da parte, efetivada por servidor designado, por meio eletrônico, facsímile, telegrama ou qualquer outra forma, desde que fique confirmada inequivocamente a entrega da comunicação ao destinatário;
II - mediante carta registrada, com aviso de recebimento que comprove a entrega no endereço do destinatário;
III - por edital publicado no Diário Oficial da União, quando o seu destinatário não for localizado
 (...) 
Art. 3º As comunicações serão dirigidas ao responsável, ou ao interessado, ou ao dirigente de órgão ou entidade, ou ao representante legal ou ao procurador constituído nos autos, com poderes expressos no mandato para esse fim, por meio de:
I - correio eletrônico, fac-símile ou telegrama;
II - servidor designado;
III - carta registrada, com aviso de recebimento;
IV - edital publicado no Diário Oficial da União, quando o seu destinatário não for localizado, nas hipóteses em que seja necessário o exercício de defesa.
Art. 4º. Consideram-se entregues as comunicações:
I - efetivadas conforme disposto nos incisos I e II do artigo anterior, mediante confirmação da ciência do destinatário;
II - realizadas na forma prevista no inciso III do artigo anterior, com o retorno do aviso de recebimento, entregue comprovadamente no endereço do destinatário;
III - na data de publicação do edital no Diário Oficial da União, quando realizadas na forma prevista no inciso IV do artigo anterior.
§ 1º O endereço do destinatário deverá ser previamente confirmado mediante consulta aos sistemas disponíveis ao Tribunal ou a outros meios de informação, a qual deverá ser juntada ao respectivo processo.
 (...) 
22.	Bem se vê, portanto, que a validade da citação via postal não depende de que o aviso de recebimento seja assinado pelo próprio destinatário da comunicação, o que dispensa, no caso em tela, a entrega do AR em 'mãos próprias'. A exigência da norma é no sentido de o Tribunal verificar se a correspondência foi entregue no endereço correto, residindo aqui a necessidade de certeza inequívoca.
23.	Não é outra a orientação da jurisprudência do TCU, conforme se verifica dos julgados a seguir transcritos:
Acórdão 3648/2013-TCU-Segunda Câmara | Relator: Ministro José Jorge
São válidas as comunicações processuais entregues, mediante carta registrada, no endereço correto do responsável, não havendo necessidade de que o recebimento seja feito por ele próprio.
Acórdão 1019/2008-TCU-Plenário | Relator: Ministro Benjamin Zymler
É prescindível a entrega pessoal das comunicações pelo TCU, razão pela qual não há necessidade de que o aviso de recebimento seja assinado pelo próprio destinatário. Entregandose a correspondência no endereço correto do destinatário, presume-se o recebimento da citação.
Acórdão 1526/2007-TCU-Plenário | Relator: Ministro Aroldo Cedraz
As comunicações do TCU, inclusive as citações, deverão ser realizadas mediante Aviso de Recebimento - AR, via Empresa Brasileira de Correios e Telégrafos, bastando para sua validade que se demonstre que a correspondência foi entregue no endereço correto.
24.	A validade do critério de comunicação processual do TCU foi referendada pelo Supremo Tribunal Federal, nos termos do julgamento do MS-AgR 25.816/DF, por meio do qual se afirmou a desnecessidade da ciência pessoal do interessado, entendendo-se suficiente a comprovação da entrega do 'AR' no endereço do destinatário:
EMENTA: AGRAVO REGIMENTAL. MANDADO DE SEGURANÇA. DESNECESSIDADE DE INTIMAÇÃO PESSOAL DAS DECISÕES DO TRIBUNAL DE CONTAS DA UNIÃO. ART. 179 DO REGIMENTO INTERNO DO TCU. INTIMAÇÃO DO ATO IMPUGNADO POR CARTA REGISTRADA, INICIADO O PRAZO DO ART. 18 DA LEI nº 1.533/51 DA DATA CONSTANTE DO AVISO DE RECEBIMENTO. DECADÊNCIA RECONHECIDA. AGRAVO IMPROVIDO.
O envio de carta registrada com aviso de recebimento está expressamente enumerado entre os meios de comunicação de que dispõe o Tribunal de Contas da União para proceder às suas intimações.
O inciso II do art. 179 do Regimento Interno do TCU é claro ao exigir apenas a comprovação da entrega no endereço do destinatário, bastando o aviso de recebimento simples.
25.	No caso vertente, a citação do Sr. Zairo Jacques Pinto Loureiro, foi efetuada nos endereços localizados à Rua Rui Barbosa, 130 - Centro CEP 45860-000 - Canavieiras/BA;  Praça da Bandeira, 134 - Centro CEP 45860-000 - Canavieiras/BA; e Rua do Cemitério, 65 - Monte Recôncavo - CEP 43900-000 - São Francisco do Norte BA, a partir de pesquisa realizada pelo TCU no Sistema CPF da Receita Federal, conforme evidenciado no expediente (peça 66) , nos avisos de recebimento (item 16) e na respectiva consulta colacionada aos autos (peça 67) , bem como do Despacho de Conclusão das Comunicações Processuais (peça 90, p. 1) , sendo devidamente recebidas as referidas notificações.
26.	Verifica-se, pois, que o responsável foi notificado, mediante ofício e edital, de forma bastante zelosa, razão pela qual se comprova devidamente a entrega dos respectivos instrumentos em consonância com a lei e a jurisprudência aplicáveis.
27.	Superada a análise acerca da validade das notificações, transcorrido o prazo regimental fixado e mantendo-se inerte o aludido responsável, impõe-se que seja considerada revel, dando-se prosseguimento ao processo, com fulcro no art. 12, § 3º, da Lei 8.443, de 16 de julho de 1992.
28.	Nos processos do TCU, a revelia não leva à presunção de que seriam verdadeiras todas as imputações levantadas contra os responsáveis, diferentemente do que ocorre no processo civil, em que a revelia do réu opera a presunção da verdade dos fatos narrados pelo autor. Dessa forma, a avaliação da responsabilidade do agente não pode prescindir da prova existente no processo ou para ele carreada.
29.	Ao não apresentar sua defesa, o responsável deixou de produzir prova da regular aplicação dos recursos sob suas responsabilidades, em afronta às normas que impõem aos gestores públicos a obrigação legal de, sempre que demandados pelos órgãos de controle, apresentar os documentos que demonstrem a correta utilização das verbas públicas, a exemplo do contido no art. 93 do Decreto-Lei 200/67: 'Quem quer que utilize dinheiros públicos terá de justificar seu bom e regular emprego na conformidade das leis, regulamentos e normas emanadas das autoridades administrativas competentes.'
30.	Com efeito, conforme análises empreendidas na fase interna e pela unidade técnica deste Tribunal no bojo da instrução preliminar, constatou-se a não comprovação da boa e regular aplicação dos recursos públicos liberados por meio do Termo de Compromisso/PAC 105/2008 - Siafi 644028 (Peça 7, p. 1-5) , firmado entre a Funasa e a Prefeitura Municipal de Canavieiras/BA, e que tinha por objeto a Execução de Melhorias Sanitárias Domiciliares, conforme Plano de Trabalho (Peça 6, p. 1-4) , em razão da não apresentação da prestação de contas e da não execução integral dos recursos recebidos, no valor de R$ 341.580,00, ante a ocorrência das seguintes irregularidades/impropriedades:	
'1) Alguns beneficiários ficaram insatisfeitos com a qualidade do módulo sanitário construído e desmontaram o módulo e/ou tanque séptico e sumidouro;
2) inconformidades na disposição do esgoto em equipamentos inadequados com características impróprias para a disposição dos esgotos domésticos, que provocam risco à saúde das pessoas e contaminação do solo e das águas subterrâneas;
3) o objeto do convênio trata de módulos sanitários compostos de banheiro, reservatório domiciliar, tanque séptico e sumidouro, e constatou-se na visita técnica que a destinação dos dejetos construídos em desacordo com o projeto de engenharia e com as normas técnicas e ambientais pertinentes são impróprios para a sua finalidade e foram alterados sem o conhecimento da área técnica da Funasa;
4) a etapa útil do Termo de Compromisso não foi alcançada, assim como os objetivos sociais e a salubridade ambiental'. 
31.	As evidências da irregularidade estão presentes no Relatório de Visita Técnica de 21/11/2013 (Peça 40, p. 1-2) , e do Parecer Financeiro 161/2016, de 13/12/2016 (Peça 44, p. 12) , onde a Funasa não aprovou as contas do ajuste em tela, imputando-se débito ao Sr. Zairo Jacques Pinto Loureiro (CPF: XXX.416.755-XX) , ex-Prefeito Municipal de Canavieiras/BA, em virtude da não execução integral do objeto pactuado, no valor de R$ 341.580,00, bem como no Relatório de Tomada de Contas Especial (Peça 53, p. 1-6) , no Relatório de Auditoria da Controladoria Geral da União (Peça 54, p. 1-4) também chegou às mesmas conclusões. Após serem emitidos o Certificado de Auditoria, o Parecer do Dirigente nº 295/2018 (Peças 55-6) e o Pronunciamento Ministerial (Peças 55-7) .
32.	Mesmo as alegações de defesa não sendo apresentadas, considerando o princípio da verdade real que rege esta Corte, procura-se buscar, em manifestações da responsável na fase interna desta tomada de contas especial, argumentos que possam ser aproveitados em favor deles. Contudo, verifica-se que, de fato, a responsabilidade pela não execução do objeto pactuado era do Sr. Zairo Jacques, pois recebeu e geriu os recursos repassados, não havendo como eximi-lo de tal obrigação, já que, conforme extratos bancários à Peça 37, p. 1-7, todos os recursos foram liberados e efetivamente gastos nos exercícios de 2009 e 2010, sendo que a gestão o Sr. Zairo Jacques à frente da Prefeitura se deu no período de 1/1/2005 a 31/12/2012.
33.	Resta então examinar a quem competia o dever de prestar contas dos recursos repassados por meio do ajuste em tela, posto tratar-se de infração também apontada pelo concedente. Inicialmente, observa-se que o TC/PAC sob comento vigorou até 6/9/2013, já adentrando o mandato do sucessor do Sr. Zairo, o Sr. Antônio Almir Santana Melo, iniciado em 1/1/2013, e, portanto, caberia a ele apresentar a prestação de contas do ajuste, e não ao Sr. Zairo Jacques, já destituído do cargo.
34.	Não obstante, conforme documento acostado à Peça 36, p. 1-5, a Prefeitura Municipal de Canavieiras/BA, por meio do Prefeito sucessor, o Sr. Antônio Melo, adverte que o Sr. Zairo Jacques não disponibilizou a documentação comprobatória das despesas executadas com os recursos do Termo de Compromisso, o que impossibilitou a devida prestação de contas, fato esse devidamente registrado no Parecer Final da Comissão de Transmissão de Governo do Município de Canavieiras/BA, sendo impetrada Ação Civil Pública de Improbidade Administrativa junto à Justiça Federal em Ilhéus/BA, em face de seu antecessor, o que o exime de quaisquer responsabilidades quanto à não apresentação de contas sob comento.
35.	E, em assim agindo, o Sr. Antônio Melo procedeu de forma adequada, já que, uma vez empossado Prefeito, em não tendo sido apresentada a prestação de contas de uma avença ainda em vigor durante a sua gestão, caberia a ele tomar as providências necessárias ao atendimento da obrigação, posto mandatória, ainda que celebrada na gestão anterior.
36.	Registre-se sempre a possibilidade de o Prefeito sucessor, quando se depara com a impossibilidade de apresentar a documentação comprobatória de avenças celebradas em gestões anteriores à sua, impetrar Ação Civil Pública de Improbidade Administrativa em face de seus antecessores, denunciando as infrações por eles cometidas, eximindo-se, assim, da responsabilidade que ora se exige do Sr. Zairo Jacques, que, conforme se demonstra nos autos, não o fez.
37.	Note-se que o Sr. Zairo Jacques, quando deixou o cargo de Prefeito, em 31/12/2012, por dever de ofício, tinha a obrigação funcional de entregar a Administração Municipal em condições de ser bem gerida pelo seu sucessor, mormente quanto à necessidade de disponibilizar a documentação necessária para a prestação de contas dos convênios por ele mesmo celebrados e executados, por óbvio.
38.	Dessa forma, inafastável a responsabilidade do Sr. Zairo Jacques Pinto Loureiro, exPrefeito Municipal de Canavieiras/BA, quanto à não execução integral do objeto pactuado na avença sob análise, posto ter gerido os recursos e executado a obra, fato confirmado pelo próprio concedente, bem como por não ter disponibilizado a documentação necessária para que seu sucessor apresentasse a devida prestação de contas.
39.	Ademais, o responsável manteve-se silente a partir de então e não mais se manifestou acerca das irregularidades constatadas, apontando a ocorrência de dano ao erário perante o Ministério à época, e este Tribunal em sede de citação.
40.	Em se tratando de processo em que a parte interessada não se manifestou acerca das irregularidades imputadas, não há elementos para que se possa efetivamente aferir e reconhecer a ocorrência de boa-fé na conduta do responsável, podendo este Tribunal, desde logo, proferir o julgamento de mérito pela irregularidade das contas, conforme nos termos dos §§ 2º e 6º do art. 202 do Regimento Interno do TCU.
41.	Nesse sentido, são os Acórdão 2064/2011-TCU-Primeira Câmara, da relatoria do Ministro Ubiratan Aguiar; 6.182/2011-TCU-1ª Câmara, da relatoria do Ministro Weber de Oliveira; 4.072/2010-TCU-1ª Câmara, da relatoria do Ministro Valmir Campelo; 1.189/2009-TCU-1ª Câmara, da relatoria do Ministro Marcos Bemquerer; e 731/2008-TCU-Plenário, da relatoria do Ministro Aroldo Cedraz; dentre outros.	
42.	Realizado o exame acerca da revelia configurada, por derradeiro, no que se refere à ocorrência da prescrição da pretensão punitiva, consoante o incidente de uniformização de jurisprudência deliberado no Acórdão 1441/2016-TCU-Plenário, da relatoria do Ministro Benjamin Zymler, aplica-se o prazo de dez anos previsto no art. 205 do Código Civil vigente, a contar da data de ocorrência do fato tido por irregular.
43.	No presente caso, considera-se o ato irregular praticado em 31/12/2012, adotando-se como parâmetro o último dia de seu mandato, isso porque o prejuízo ao erário decorre da impugnação total das despesas, no valor de R$ 341.580,00, ante a ocorrência de diversas irregularidades/impropriedades, passíveis de saneamento durante a vigência do Termo de Compromisso sob seu mandato.
44.	A partir do momento em que o convenente não regularizou as pendências apontadas, nasceu para a Administração Pública a pretensão para sancionar os responsáveis pela sua ocorrência. Somente a partir desse momento, outrossim, estaria o poder público autorizado a cobrar a conformidade da execução do objeto pactuado na proporção dos recursos disponibilizados.
45.	Já os atos que ordenaram a citação ocorreram em 17/5/2019 (peças 74-7) , antes, portanto, do transcurso de dez anos entre esse ato e os fatos impugnados, razão pela qual, reconhecida a interrupção do prazo prescricional, conforme preconiza o art. 202, inciso I, do Código Civil vigente, inexiste no presente processo óbice ao exercício da ação punitiva por parte deste Tribunal.
46.	Destarte, é medida que se impõe, desde já, o julgamento irregular das contas do Sr. Zairo Jacques Pinto Loureiro, condenando-o ao pagamento do débito apurado, impondo-lhe a multa do art. 57 da Lei 8.443/1992, ante a alta reprovabilidade das condutas atentatórias à accountability pública.
CONCLUSÃO
47.	Em face da análise promovida, opera-se a revelia em face do Sr. Zairo Jacques Pinto Loureiro e conclui-se que os atos por ele praticados configuraram dano aos cofres públicos federais, no montante original de R$ 341.580,00, devido a não comprovação da boa e regular aplicação dos recursos liberados por meio do Termo de Compromisso/PAC 105/2008 - Siafi 644028 (Peça 7, p. 1-5) , firmado entre a Funasa e a Prefeitura Municipal de Canavieiras/BA, e que tinha por objeto a Execução de Melhorias Sanitárias Domiciliares.
48.	Mesmo configurada a revelia frente à citação deste Tribunal e inexistindo comprovação da boa e regular aplicação dos recursos transferidos, é medida que se impõe dar seguimento ao processo proferindo o julgamento com os elementos até aqui presentes, nos termos do art. 12, §3º, da Lei 8.443/1992, e art. 202, § 8º, do Regimento Interno desta Corte de Contas.
49.	No tocante à aferição quanto à ocorrência de boa-fé na conduta do responsável, conforme determina o § 2º do art. 202 do Regimento Interno deste Tribunal, em se tratando de processo em que partes interessadas não se manifestaram acerca das irregularidades imputadas, não há elementos para que se possa efetivamente reconhecê-la, podendo esta Corte de Contas, desde logo, proferir julgamento de mérito pela irregularidade das contas, nos termos do § 6º de mesma norma regimental.
50.	Tal interpretação decorre da compreensão de que, relativamente à fiscalização dos gastos públicos, privilegia-se como princípio básico a inversão do ônus da prova, pois cabe ao gestor comprovar a boa aplicação dos dinheiros e valores públicos sob sua responsabilidade.
51.		Destarte, desde logo, devem as contas do Sr. Zairo Jacques Pinto Loureiro ser julgadas irregulares, com fundamento nos arts. 1º, inciso I, 16, inciso III, alínea 'c', e § 2º, da Lei 8.443/1992 c/c os arts. 19 e 23, inciso III, da mesma Lei, e com os arts. 1º, inciso I, 209, inciso III e § 5º, 210 e 214, inciso III, do Regimento Interno deste Tribunal, procedendo-se à condenação em débito, com a aplicação da multa prevista no art. 57 da Lei 8.443/1992.
PROPOSTA DE ENCAMINHAMENTO
52.	Diante do exposto, submetem-se os autos à consideração superior, propondo ao Tribunal:
52.1.	considerar revel o Sr. Zairo Jacques Pinto Loureiro (CPF: XXX.416.755-XX) , ex-Prefeito Municipal de Canavieiras/BA, no período de 1/1/2005 a 31/12/2012, com fundamento no § 3º, art. 12, Lei 8.443, de 16 de julho de 1992;
52.2.	com fundamento nos arts. 1º, inciso I, 16, inciso III, alínea 'c' e § 2º, da Lei 8.443/1992 c/c os arts. 19 e 23, inciso III, da mesma Lei, e com arts. 1º, inciso I, 209, inciso III e § 5º, 210 e 214, inciso III, do Regimento Interno deste Tribunal, que sejam julgadas irregulares as contas do Sr. Zairo Jacques Pinto Loureiro (CPF: XXX.416.755-XX) , ex-Prefeito Municipal de Canavieiras/BA, no período de 1/1/2005 a 31/12/2012, e condená-lo ao pagamento das quantias a seguir especificadas, com a fixação do prazo de quinze dias, a contar da notificação, para comprovar, perante o Tribunal (art. 214, inciso III, alínea 'a', do Regimento Interno) , o recolhimento da dívida aos cofres do Tesouro Nacional, atualizada monetariamente e acrescida dos juros de mora, calculados a partir da data discriminada, até a data do recolhimento, na forma prevista na legislação em vigor:
	VALOR ORIGINAL (Real) 
	DATA DA OCORRÊNCIA 
	DÉBITO/CRÉDITO 

	R$ 170.790,00
	9/9/2009
	Débito 

	R$ 29.210,00
	30/9/2010
	Débito

	R$ 141.580,00
	30/9/2010
	Débito

Valor total do débito atualizado até 12/2/2016: R$ 598.402,33.
52.3.	aplicar ao Sr. Zairo Jacques Pinto Loureiro (CPF: XXX.416.755-XX) , exPrefeito Municipal de Canavieiras/BA, no período de 1/1/2005 a 31/12/2012, a multa prevista no art. 57 da Lei 8.443/1992 c/c o art. 267 do Regimento Interno, com a fixação do prazo de quinze dias, a contar das notificação, para comprovar, perante o Tribunal (art. 214, inciso III, alínea 'a', do Regimento Interno) , o recolhimento da dívida aos cofres do Tesouro Nacional, atualizada monetariamente desde a data do acórdão que vier a ser proferido até a do efetivo recolhimento, se for paga após o vencimento, na forma da legislação em vigor;
52.4.	autorizar, desde logo, nos termos do art. 28, inciso II, da Lei 8.443/1992, a cobrança judicial da dívida caso não atendidas as notificações;
52.5.	autorizar, caso solicitado, o pagamento da dívida do responsável em até 36 parcelas mensais e consecutivas, nos termos do art. 26 da Lei 8.443/1992 c/c o art. 217 do Regimento Interno, fixando-lhe o prazo de quinze dias, a contar do recebimento da notificação, para comprovar perante o Tribunal o recolhimento da primeira parcela, e de trinta dias, a contar da parcela anterior, para comprovar o recolhimento das demais parcelas, devendo incidir sobre cada valor mensal, atualizado monetariamente, os juros de mora devidos, na forma prevista na legislação em vigor;
52.6.	alertar ao responsável que a falta de comprovação do recolhimento de qualquer parcela importará no vencimento antecipado do saldo devedor, nos termos do § 2º do art. 217 do Regimento Interno deste Tribunal;
52.7.	enviar cópia do acórdão que vier a ser proferido à Funasa - Fundação Nacional de Saúde e ao responsável para ciência, informando que a deliberação, acompanhada do relatório e voto que a fundamentarem, estará disponível para consulta no endereço www.tcu.gov.br/acordaos, além de esclarecer que, caso requerido, o TCU poderá fornecer as correspondentes cópias, em mídia impressa, aos interessados e aos responsáveis arrolados nestes autos."
O procurador Rodrigo Medeiros de Lima, representante do MP/TCU, concordou com a proposta da unidade instrutiva, com os ajustes a seguir indicados[footnoteRef:3]: [3:  Peça 94.] 
"2.	Conforme demonstra o extrato bancário à peça 37, relativo à conta corrente específica para a movimentação dos recursos do Termo de Compromisso (TC) /PAC 105/2008, as parcelas de R$ 29.210,00, relativo à ordem bancária (OB) 2010OB810294, de 30/9/2010 (peça 15, p. 1) , e R$ 141.580,00 (peça 15, p. 2) , relativo à OB 2010OB810295, também de 30/9/2010, foram creditadas na referida conta corrente no dia 4/10/2010 (peça 37, p. 5) . Não há informação sobre a data na qual o montante de R$ 170.790,00, relativo à OB 2009OB808367, de 9/9/2009 (peça 10, p. 1) , teria sido depositado na conta específica do referido TC/PAC.
Considerando que são conhecidas as datas de crédito na conta específica do TC/PAC 105/2008 de duas das três parcelas repassadas pela Fundação Nacional de Saúde (Funasa) ao município de Canavieiras/BA, o Ministério Público sugere a alteração do quadro do parágrafo 52.2 da instrução à peça 91 (p. 10) e do cofre credor para recolhimento do débito, além do acréscimo da alínea 'b' do inciso III do art. 16 da Lei 8.443/1992 no fundamento para o julgamento das contas do responsável, de modo que passe a ter a seguinte redação:
52.2. com fundamento nos arts. 1º, inciso I, 16, inciso III, alíneas 'b' e 'c' e § 2º, da Lei 8.443/1992 c/c os arts. 19 e 23, inciso III, da mesma Lei, e com arts. 1º, inciso I, 209, inciso III e § 5º, 210 e 214, inciso III, do Regimento Interno/TCU, julgar irregulares as contas do Sr. Zairo Jacques Pinto Loureiro (CPF XXX.416.755-XX) e condená-lo ao pagamento das quantias a seguir especificadas, com a fixação do prazo de quinze dias, a contar da notificação, para comprovar, perante o Tribunal (art. 214, inciso III, alínea 'a', do Regimento Interno/TCU) , o recolhimento da dívida aos cofres da Fundação Nacional de Saúde (Funasa) [footnoteRef:4], atualizada monetariamente e acrescida dos juros de mora, calculados a partir das datas discriminadas até a data do recolhimento, na forma prevista na legislação em vigor: [4:  Constou, na proposta da unidade técnica, o Tesouro Nacional.] 
	VALOR ORIGINAL (R$) 
	DATA DA OCORRÊNCIA 

	170.790,00
	9/9/2009

	29.210,00
	4/10/2010

	141.580,00
	4/10/2010

Em atenção ao disposto no § 3º do art. 16 da Lei 8.443/1992 c/c o § 7º do art. 209 do Regimento Interno/TCU, o Parquet de Contas sugere, por fim, que seja acrescentada à proposta de encaminhamento da Secex-TCE (parágrafo 52 da instrução à peça 91, p. 10-11) a remessa de cópia do acórdão que vier a julgar esta TCE à Procuradoria da República na Bahia, para adoção das medidas cabíveis."
É o relatório.

8.1. Andrea Cristina Ribeiro Carvalho Rodrigues (14616/OAB-BA) e outros, representando Zairo Jacques Pinto Loureiro.

Procurador Rodrigo Medeiros de Lima.

TOMADA DE CONTAS ESPECIAL. FUNDAÇÃO NACIONAL DE SAÚDE. MUNICÍPIO DE CANAVIEIRAS/BA. TERMO DE COMPROMISSO. EXECUÇÃO DE MELHORIAS SANITÁRIAS DOMICILIARES. NÃO APRESENTAÇÃO DA PRESTAÇÃO DE CONTAS. INEXECUÇÃO TOTAL. CITAÇÃO DO EX-PREFEITO. REVELIA. CONTAS IRREGULARES. DÉBITO. MULTA. COMUNICAÇÕES.

TOMADA DE CONTAS ESPECIAL (TCE)

Secretaria de Controle Externo de Tomada de Contas Especial (SecexTCE).

Trata-se de tomada de contas especial instaurada pela Fundação Nacional de Saúde (Funasa) em desfavor do Sr. Zairo Jacques Pinto Loureiro, ex-prefeito de Canavieiras/BA (gestões 2005-2008 e 2009-2012) , em razão da impugnação total das despesas do termo de compromisso/PAC 105/2008 (Siafi 644028) .
O ajuste, que teve por objeto a execução de melhorias sanitárias domiciliares no município, vigeu entre 31/12/2008 e 6/9/2013. O prazo final para apresentar a prestação de contas encerrouse, portanto, durante o mandato do prefeito sucessor, Sr. Antônio Almir Santana Melo. Os recursos federais foram previstos em R$ 341.580,00.
O objeto foi fiscalizado pela concedente em 21/11/2013, quando se concluiu pela não execução de 100% da obra prevista, ante os fatos abaixo relacionados[footnoteRef:2]: [2:  Peça 40, p. 1-2.] 
"1) Alguns beneficiários ficaram insatisfeitos com a qualidade do módulo sanitário construído e desmontaram o módulo e/ou tanque séptico e sumidouro; 
2) inconformidades na disposição do esgoto em equipamentos inadequados com características impróprias para a disposição dos esgotos domésticos, que provocam risco à saúde das pessoas e contaminação do solo e das águas subterrâneas; 
3) o objeto do convênio trata de módulos sanitários compostos de banheiro, reservatório domiciliar, tanque séptico e sumidouro, e constatou-se na visita técnica que a destinação dos dejetos construídos em desacordo com o projeto de engenharia e com as normas técnicas e ambientais pertinentes são impróprios para a sua finalidade e foram alterados sem o conhecimento da área técnica da Funasa; 
4) a etapa útil do Termo de Compromisso não foi alcançada, assim como os objetivos sociais e a salubridade ambiental".
Os responsáveis não apresentaram a prestação de contas e mantiveram-se inertes, o que impôs a instauração da devida tomada de contas especial.
Em seu relatório, o tomador de contas apontou como motivo para a instauração da tomada de contas especial e impugnação total das despesas a não apresentação da prestação de contas do termo de compromisso/PAC 105/2008 - Siafi 644028, além da não aprovação da execução do objeto pactuado. O dano ao erário foi apurado no valor original de R$ 341.580,00, correspondente ao total dos recursos federais repassados, atribuindo-se a responsabilidade ao exprefeito Zairo Jacques Pinto Loureiro.
O órgão de controle interno corroborou o entendimento do tomador de contas especial.
No âmbito do Tribunal, a Secretaria de Controle Externo de Tomada de Contas Especial (Secex-TCE) considerou que o Sr. Zairo Jacques Pinto Loureiro deveria responder pelo débito apurado, por ter sido o responsável pela gestão dos recursos.
Regularmente citado, o responsável manteve-se silente.
Desse modo, a unidade instrutiva propõe considerar o Sr. Zairo Jacques Pinto Loureiro revel, julgando irregulares as suas contas, com a imputação de débito e multa.
O MP/TCU manifestou-se de acordo, sugerindo apenas a alteração do cofre credor e das datas para recolhimento do débito, além do acréscimo da alínea "b" do inciso III do art. 16 da Lei 8.443/1992 no fundamento para o julgamento das contas do responsável.
II
Concordo, na essência, com a análise empreendida pela Secex-TCE, acompanhada pelo MP/TCU, a qual adoto como fundamento para minhas razões de decidir, sem prejuízo de complementar o exame com as considerações abaixo.
Após regularmente notificado, o Sr. Zairo Jacques Pinto Loureiro interpôs pedidos de prorrogação de prazo para apresentação de defesa, devidamente atendidos pelo Tribunal, sem que, contudo, trouxesse suas alegações. Portanto, dever ser considerado revel.
Em relação ao afastamento da responsabilidade pela prestação de contas do ajuste em tela pelo prefeito sucessor, Sr. Antônio Almir Santana Melo, cuja gestão no município de Canavieiras/BA iniciou-se em 1º/1/2013, concordo com o posicionamento uníssono da unidade instrutiva e do MP/TCU.
A responsabilidade pela não execução do objeto pactuado era do Sr. Zairo Jacques, pois o ex-prefeito recebeu e geriu os recursos repassados, uma vez que os valores foram liberados entre 2009 e 2010, isto é, em sua gestão à frente do município (de 2005 a 2012) .
O prefeito sucessor, a quem caberia formalmente a entrega da prestação de contas do convênio, cuja vigência encerrou-se em 6/9/2013, representou a omissão do prefeito antecessor ao Ministério Público Federal.
Inexistindo elementos que permitam concluir pela boa e regular aplicação dos recursos repassados, considero que o Sr. Zairo Jacques Pinto Loureiro deve ter suas contas julgadas irregulares, com a imputação de débito.
Considerando o entendimento firmado por meio do Acórdão 1441/2016-TCU-Plenário, não ocorreu a prescrição da pretensão punitiva no presente caso. Dessa forma, cabe a aplicação da multa prevista no art. 57 da Lei 8.443/1992, em valor proporcional ao dano.
Diante do exposto, manifesto-me pela aprovação do acórdão que ora submeto à apreciação deste Colegiado.
TCU, Sala das Sessões Ministro Luciano Brandão Alves de Souza, em 23 de março de 2021.
Weder de Oliveira 
Relator